最　高　行　政　法　院　判　決　　　　　　　　　九十三年度判字第一三九七號
　　上　訴　人　甲○○
　　被 上訴 人　彰化縣政府
　　代　表　人　乙○○
右當事人間因有關建築事務事件，上訴人對於中華民國九十二年四月十七日臺中高等
行政法院九十一年度訴字第七二八號判決，提起上訴，本院判決如左：
　　主  文
上訴駁回。
上訴審訴訟費用由上訴人負擔。
　　理  由
一、本件上訴人在原審起訴主張：上訴人於八十七年四月二十四日領得被上訴人所屬
    工務局核發之八七彰工管字第四六九四號建造執照，欲在自己所有坐落彰化市○
    ○○段四八○之二三地號土地（下稱系爭土地）建築。被上訴人認建築基地有通
    行爭執，先以八十七年六月二日八七彰府工管字第○八六六七四號函知上訴人暫
    緩開工，再以八十七年七月十日八七彰府工管字第一一六六○四號函及八十七年
    十二月十七日八七彰府工管字第二二一八六四號函復上訴人陳情，仍維持暫緩開
    工。經上訴人訴經最高行政法院九十年度判字第八九六號判決撤銷再訴願決定、
    訴願決定，由台灣省政府重為訴願決定撤銷原處分。被上訴人重為處分，以九十
    年十一月二十七日九○彰府工管字第二○七九一二號函上訴人，謂建物坐落原許
    可有案之私設通路，已變更原留設通路之形狀，應依建築法第三十九條辦理變更
    設計後方得繼續施工。惟被上訴人既已核發建照，又命暫緩施工，違反禁反言之
    原則。又原私設通路寬為八˙六公尺，被上訴人變更為四公尺，並因核准鄰地四
    八○之二四地號建築，許其申請改道轉向，造成原私設通路成為死巷，上訴人為
    死巷最後一戶，無阻塞他人通行之情事，自無留設原私設通路必要。又原私設通
    路寬度已不符建築技術規則，上訴人此時新建，得重新規劃。是被上訴人重為處
    分，實體上顯有違誤，處分前未予上訴人陳述意見機會，程序上亦有未合。訴願
    決定未予糾正，亦有違誤等情，求為撤銷原處分及訴願決定之判決。
二、被上訴人則以：被上訴人經詳查本案基地，依據被上訴人六十年八月三十一日六
    ○彰建都字第六○二九號之執照名義變更配置圖與一樓平面圖、六十二年一月二
    十五日六二彰建都字第○五四○號使用執照一樓平面圖所示，有供基地內住戶通
    行使用整體規劃之四公尺私設通路，係當時核發建築執照之要件之一，依內政部
    營建署九十年十月二十六日九十營署建管字第九二九一一三號函示，不得有擅自
    改道或變更形狀等情事。上訴人本次建造執照之建物坐落該四公尺私設通路上，
    已變更原留設通路之形狀，與上開內政部營建署函示不符。原處分函請上訴人依
    建築法第三十九條變更設計後方得繼續施工，於法並無不當等語，作為抗辯。
三、原審以：
  （一）按「建築物在施工中，直轄市、縣（市）（局）主管建築機關認有必要時，
        得隨時加以勘驗，發現左列情事之一者，應以書面通知承造人或起造人或監
        造人，勒令停工或修改﹔必要時，得強制拆除．．．違反本法其他規定或基
        於本法所發布之命令者。．．．」為建築法第五十八條明定。又「．．．二
        、按私設道路係依建築技術規則建築設計施工編第二條所留設，或其他依法
        令規定留設者，既屬建築執照核發要件之一，且部分得依上開規則同編第二
        條之一計入法定空地，自不得有擅自改道或變更形狀等情事，本部七十五年
        三月二十四日台內營字第三六八九○七號函已有明示。．．．」亦經內政部
        營建署九十年十月二十六日九十營署建管字第九二九一一三號函釋有案。該
        函釋為主管機關就其執行之法規所為闡釋，與上揭建築法及建築技術規則建
        築設計施工編規定不相牴觸，自可採用。
  （二）上訴人於八十七年四月二十四日領有彰化縣政府工務局八七彰工管字第四六
        九四號建築執照，嗣因彰化市公所函報上訴人有占用私設既成巷道情形，被
        上訴人乃以八十七年六月二日八七彰府工管字第○八六六七四號函知上訴人
        暫緩開工，俟糾紛解決後再行動工。上訴人先後陳情復工，被上訴人分別以
        八十七年七月十日八七彰府工管字第一一六六○四號及八十七年十二月十七
        日八七彰府工管字第二二一八六四號函復在糾紛未解決前，仍暫緩開工。上
        訴人不服，循序提起行政訴訟，經最高行政法院以九十年度判字第八九六號
        判決：「再訴願決定、訴願決定均撤銷。」台灣省政府依該判決意旨派員會
        同被上訴人所屬人員及上訴人至現場會勘結果為：上訴人及被上訴人所指系
        爭土地之私設通路係指彰化市○○○路三四四巷一弄（下稱系爭私設通路）
        ，所指現有巷道係指彰化市○○○路四六二巷。因尚有事證未明，乃將原處
        分撤銷。嗣被上訴人於九十年十一月二十七日以九○彰府工管字第二○七九
        一二號函知上訴人，撤銷被上訴人八七彰府工管字第二二一八六四號函、八
        七彰府工管字第○八六六七四號函、八七彰府工管字第一一六六○四號函之
        處分，另為處分「．．．二、依據訴願決定書，經被上訴人再詳查相關卷證
        資料，查本案基地內所留設巷路，依據被上訴人所屬建設局六十年八月三十
        一日六○彰建都字第六○二九號之營造執照名義變更配置圖與一樓平面圖、
        被上訴人所屬建設局六十二年一月二十五日六二彰建都字第○五四○號使用
        執照一樓平面圖所示，為供基地內住戶通行目的之四米私設道路，為核發建
        築執照之要件之一。被上訴人為審慎處理，再請示內政部營建署，後經該署
        九十年十月二十六日九十營署建管字第九二九一二二號函示，私設道路不得
        擅自改道或變更形狀等情事。三、本案八七彰工管字第四六九四號建造執照
        ，因建物坐落原許可有案之私設通路，已變更原留設通路之形狀，與上開內
        政部營建署函示不符，請台端依建築法第三十九條辦理變更設計後方得繼續
        施工。」
  （三）系爭私設通路寬四公尺，係被上訴人所屬建設局六十年八月三十一日核發之
        六○彰建都字第六○二九號建造執照所設置，在於使該建照各棟建築物能連
        接建築線，為基地內共同出入口至建築線間之私設通路，乃該建造執照之要
        件之一，依當時（三十四年二月二十六日公布實施）之建築技術規則規定，
        並未就私設通路之寬度有所規範，並無不合。依據本案建造執照之套繪圖所
        示，欲建築之建物占用原許可有案之系爭私設通路。又依原審受命法官勘驗
        現場結果，上訴人依本案建照所已施工之基礎建設結構，有使用系爭私設通
        路之情形，顯已變更系爭私設通路之形狀，與上開內政部營建署函示不符。
        原處分請上訴人依建築法第三十九條辦理變更設計後方得繼續施工，依前開
        規定及函釋，並無違誤。
  （四）本案建造執照屬快速發照案件，係依據專業建築師設計圖說並經簽證後發照
        ，上訴人主張被上訴人經會同建築師實地勘察現況始發照，顯有誤解。上訴
        人未經核准開工，被上訴人通知其暫緩開工，尚無不合。依據被上訴人所屬
        建設局核發之六十二年一月二十五日彰建都字第○五四○號使用執照檔案資
        料，一樓平面圖標示系爭私設通路寬度四公尺，上訴人所稱寬度八．六公尺
        屬標示前後棟距離。
  （五）內政部八十三年七月二十二日台八三內營字第八三○三五九二號函：「．．
        ．私設通路既不同於供公眾通行具公用地役關係之現有巷道，要非經土地所
        有權人，出具供公眾通行同意書或捐獻土地為道路使用，並依法完成土地移
        轉登記手續者，應得於申請新建時，依需要重新整體規劃。」所指「重新整
        體規劃」係指原留設該私設通路之建築基地於重新建築時可重新「整體」規
        劃原留設之私設通路，非指同基地之個別建築物重新建築時可就原私設通路
        部分任意重新變更形狀或位置。本件上訴人個別之原建築物拆除後新建本案
        建照之房屋，部分占用系爭私設通路，核與重新整體規劃原留設之私設通路
        不合。
  （六）原處分所根據之事實，客觀上明白足以確認上訴人新建建物占用原許可有案
        之系爭私設通路，被上訴人依行政程序法第一○三條第一項第五款規定，未
        給予上訴人陳述意見，並無不合。原處分無誤，訴願決定予以維持，亦為無
        誤等情，因而判決駁回上訴人之訴。
四、本院經核原判決尚無違誤，進而論斷如下：
  （一）系爭私設通路係被上訴人所屬建設局六十年八月三十一日核發之六○彰建都
        字第六○二九號建造執照所設置，其寬度為四公尺，非八．六公尺，上訴人
        本案建照所設計之建築物，占用系爭私設通路等情，為原判決確定之事實。
        原判決已說明其認定事實所憑之證據及心證之理由，無違證據法則，係其事
        實審職權之正當行使。上訴意旨仍執詞系爭私設通路原寬八．六公尺，因被
        上訴人核准鄰地建築，許其申請改道而形成四公尺死巷，已無留設必要云云
        ，並不可採。
  （二）對照被上訴人所屬建設局六十年八月三十一日六○彰建都字第六○二九號之
        營造執照名義變更配置圖與一樓平面圖、被上訴人所屬建設局六十二年一月
        二十五日六二彰建都字第○五四○號使用執照一樓平面圖及上訴人申請本案
        建照之套繪圖，可知上訴人所有本案建照之基地即系爭土地毗鄰同所四八○
        之二五、四八○之二六、四八○之二七地號之一邊，即為系爭私設通路所在
        。該四八○之二五、四八○之二六、四八○之二七地號土地上之建築物，均
        鄰系爭私設通路而可通行，亦為原留設系爭私設通路之目的。是上訴意旨仍
        執詞其所有系爭土地上之原房屋為系爭私設通路死巷之最後一戶，占用系爭
        土地上留設之系爭私設通路，無妨他人通行，基於平等原則，應為所許云云
        ，亦不可採。
  （三）系爭私設通路為別一建照核准之整體規劃，供該建照全部建築物通行之用，
        可於該建照基地之全部重新建築時重新規劃，不得因該建照個別建築物新建
        而重新規劃，已經原判決說明甚詳，上訴人所有系爭土地上原房屋為該建照
        個別建築物之一，拆除後申請本案建照重新建築，執詞其得重新規劃在系爭
        土地上之系爭私設通路，也不可採。
  （四）原判決依本案建造執照申請案有快速發照等卷證資料，採信被上訴人答辯，
        認定本案建照依據專業建築師設計圖說並經簽證後發照，而不採上訴人所為
        被上訴人經會同建築師實地勘察現況始發照之主張，既已說明其認定事實所
        憑之證據及心證之理由，無違證據法則，係其事實審職權之正當行使。上訴
        意旨仍執詞其主張者為正確，指原判決未盡調查能事為違法，並非可採。
  （五）系爭土地之鄰地四八○之二四地號經被上訴人核准建築，有無占用系爭私設
        通路，予以阻斷使成為死巷，乃該核准有無違法之問題，上訴人尚不得比照
        違法主張有平等原則之適用。況上訴人之占用系爭私設通路建築，尚有礙於
        鄰地四八○之二五、四八○之二六、四八○之二七地號土地上之建築物之可
        通行原留設系爭私設通路之目的，亦非所許，已如前述。又上訴人所有系爭
        土地上留設有系爭私設通路，其稅負如何公平，應否予以徵收補償，均為別
        一問題，與本案之判斷不生影響。又原判決已說明上訴人未經核准開工，被
        上訴人即通知暫緩開工之情形，是上訴人縱有投注百萬元施作基礎工程之情
        形，亦屬擅自開工所致，原判決未論斷有無信賴保護原則適用，難指為違誤
        。
  （六）上訴人在系爭土地上起造建築雖經被上訴人所屬工務局核發本案建照，但其
        設計之建物有占用系爭私設通路，不合建築法規之情形，被上訴人命上訴人
        變更設計後方得繼續施工，實無不合。原判決因而維持原處分，自屬正當，
        無違反法律保留原則之情事。從而上訴意旨指摘原判決違誤，求予廢棄，為
        無理由，應予駁回。
據上論結，本件上訴為無理由，依行政訴訟法第二百五十五條第一項、第九十八條第
三項前段，判決如主文。
中　　華　　民　　國　　九十三　　　年　　十一　　　　月　　　五　　　　日
                    最 高 行 政 法 院  第 一 庭
                                審 判 長 法  官　　　黃　綠　星
                                         法　官　　　吳  明  鴻
                                         法  官　　　蔡　進　田
                                         法  官　　　黃　璽　君
                                         法  官　　　廖　宏　明
右  正  本  證  明  與  原  本  無  異
　　　　　　　　　　　　　　　　　　　　 法院書記官　徐  忠  信
中　　華　　民　　國　　九十三　　　年　　　十一　　　月　　　五　　　　日
